【裁判字號】    90,訴,3273
【裁判日期】    921231
【裁判案由】    返還價金
【裁判全文】
臺灣臺中地方法院民事判決  九十年度訴字第三二七三號
    原      告    丙○○
    訴訟代理人    謝隆勝律師
    複 代 理人    丁○○
    被      告    甲○○
    訴訟代理人    乙○○○
                  周啟同律師
右當事人間請求返還價金事件，本院於民國九十二年十二月二十三日言詞辯論終結，
判決如左：
    主      文
被告應給付原告新臺幣壹佰萬元，及自九十年十月二十三日起至清償日止，按週年利
率百分之五計算之利息。
原告其餘之訴駁回。
訴訟費用由被告負擔百分之五十一，餘由原告負擔。
本判決原告勝訴部分，於原告以新臺幣肆拾萬元為被告供擔保後，得假執行。但被告
如於執行標的物拍定、變賣前，以新臺幣壹佰萬元為原告預供擔保，得免為假執行。
原告其餘假執行之聲請駁回。
    事實及理由
一、原告主張：兩造於民國七十五年間因被告投保商業保險關係而結識，嗣因理財需
    要，被告遂以保單質借資金方式活用於參與互助會，其間倘有一時不及支應，即
    由伊先代被告墊支保險費、保單質借之利息及互助會款，其後再由雙方核對帳目
    ，依日息萬分之四計息，充為借貸之利息，償還伊先前墊支之款項。被告基於對
    伊之信任，對於所參與保險之投保、繳費，及所參加民間互助會會款之進出，均
    透過伊為之，對於伊所製作之帳目，自八十年五月以來，向無異議，更於對帳後
    簽名確認之。惟至九十年七月二十八日雙方確認尚餘新台幣（下同）一百萬元後
    ，被告即藉詞保單及互助會並非其同意，而推遲支付欠款，經伊發函催討，被告
    竟以「帳目冗長」、「疑點甚多」為由否認伊之債權，迄至九十一年二月二十八
    日止，被告積欠之金額已達一百九十四萬四千九百八十二元，因依消費借貸及不
    當得利之法律關係（先，請求被告返還欠款。並聲明（一）被告應給付原告一百
    九十四萬四千九百八十二元，及其中一百四十六萬一千五百九十四元自起訴狀繕
    本送達翌日起，其餘四十八萬三千三百八十八元則自擴張聲明狀繕本送達翌日起
    ，均至清償日止，按年息百分之五計算之利息；（二）願供擔保，請准宣告假執
    行。
二、被告則以：伊從未投保商業保險，原告所提出之帳冊，其上「甲○○」之簽名及
    所蓋用之印章均係偽造，原告利用伊名義參加國泰人壽保險，並偽造伊名義，擅
    行以保單向國泰人壽保險股份有限公司（下稱國泰人壽公司）借款，再用借得之
    款項參加他人之互助會，伊均不知情，原告空言主張伊以保單質借資金之方式活
    用於參與互助會，並不可採。伊並未向原告借貸，也始終未獲任利益，原告依借
    貸關係或不當得利為本件之請求，並未舉證以實其說，並無理由。至原告提出之
    利息收據、送金單及互助會簿，前二者均係原告自己製作，原告並未將該等文件
    上所載金額存入國泰人壽公司帳戶；後者則係被告假借伊名義參加他人之互助會
    ，並聲明（一）原告之訴及假執行之聲請均駁回；（二）如受不利判決，願供擔
    保請准免為假執行之宣告。
三、原告起訴原聲明求為「被告應給付原告一百四十六萬一千五百九十四元，及自起
    訴狀繕本送達翌日起至清償日止，按年息百分之五計算之利息」之判決，嗣於訴
    狀送達被告後，原告於九十一年八月十五日具狀陳明擴張其訴之聲明，求為「被
    告應給付原告一百九十四萬四千九百八十二元，及其中一百四十六萬一千五百九
    十四元自起訴狀繕本送達翌日起，其餘四十八萬三千三百八十八元則自擴張聲明
    狀繕本送達翌日起，均至清償日止，按年息百分之五計算之利息」之判決，核為
    擴張應受判決事項之聲明，合於民事訴訟法第二百五十五條第一項第三款之規定
    ，應予准許，合先敘明。
四、查訴之要素包括當事人、訴訟標的及訴之聲明，原告於本件訴訟，以單一聲明，
    主張消費借貸及不當得利返還請求權等訴訟標的法律關係，自為客觀訴之合併。
    而原告既將該二訴訟標的定有先後裁判之順序，主張先就消費借貸關係為審酌，
    如認先位訴訟標的即消費借貸關係為無理由，始就後位主張之不當得利法律關係
    為裁判（詳本院九十年十一月十六日言詞辯論筆錄），自符合訴訟經濟之目的，
    使兩造間多項紛爭得以一次解決，依處分權主義之原則，本院自無予限制之理，
    先為敘明。
五、按當事人主張有金錢借貸關係存在，固須就其發生所須具備之特別要件即金錢之
    交付與借貸意思表示相互一致負舉證責任。惟據當事人提出經雙方會算之帳冊，
    足以推知當事人已合意將一方對他方所負之金錢債務，作為消費借貸之標的，亦
    成立消費借貸（民法第四百七十四條第二項參照）。查原告主張伊多年來代被告
    墊付保險費、保單質借之利息及互助會款，迄至九十二年七月二十八日雙方核對
    帳目結果，被告尚欠一百萬元等情，業據提出帳冊、互助會簿、國泰人壽公司利
    息收據及保險費送金單為證。被告雖否認有向原告借貸情事，並辯稱：該帳冊上
    有關「甲○○」之簽名並非真正，其未以保單向國泰人壽公司質借金額方式活用
    於參與互助會，原告擅以其本人及其家屬名義參加國泰人壽保險，並偽造其名義
    ，擅以保單向國泰人壽公司借款，再用借得之款項，假借其名義參加他人之互助
    會，伊均不知情云云。惟查，據卷附原告所提出之該二份帳冊觀之，其上記載自
    八十年間至九十年十一月三十間各筆款項之收支情形，而其所載之名目有「應付
    會款」、「來佣金」、「來貸現」、「來現」、「貸款來現」、「來醫療金」、
    「來醫費」、「應收息」、「應付保費」、「應付蓮會款」、「應付田會款」、
    「應付息」、「應付票款」、「應付保費利息」、「補來解約金」及「標金」等
    項，並記載迄至九十年七月二十八日止之餘額為「－0000000」等情，其上並顯
    示其間被告曾不定時先後對帳達五十餘次，並簽署各該對帳日期及其姓名於該等
    帳冊上，最後一次簽名對帳時間為九十年七月二十八日。被告雖否認帳冊上「甲
    ○○」之簽名為真正，然經本院向合作金庫銀行沙鹿分行調取被告於該銀行開設
    存款帳戶所留存經其親自簽名之印鑑卡，發現被告書寫自己姓名，其中「王」字
    之上半部，「阿」字右半部之「可」部分及「輝」字左半部之「光」部分，運筆
    之習性及筆勢之勾稽均極為特殊，有該印鑑卡附卷可稽，再以之與帳冊上各該簽
    署之「甲○○」簽名字跡核對結果，發現兩者筆跡應為相同，是被告辯稱帳冊上
    甲○○之簽名係屬偽造一節，即有可疑，復參酌兩造發生代墊款返還之紛爭後，
    原告曾於九十年九月二十八日以豐原水源郵局第八七號存證信函催告被告返還計
    算至九十年九月三十日止所結欠之款項合計一百三十萬四千四百八十三元，然被
    告其後於九十年十月二日以兩造並不爭執真正之龍井郵局第五五號存證信函表示
    拒絕清償之理由，亦僅謂「．．．日記簿帳目冗長，且疑點甚多，若非本人同意
    投保之保險及本人同意參加之互助會及本人親自辦理之保單貸款，本人一概否認
    ，其責任歸屬，由台端自行負責，請台端重新釐清帳目後，再影印給本人對帳，
    請查照辦理」等詞，從未爭執該等帳冊上所載之「甲○○」簽名係屬偽造，足見
    帳冊上之各該甲○○對帳簽名字跡應為真正。而被告既自八十年間至九十年間此
    長達約十年期間，多次與原告對帳，並就對帳之結果簽名認可，參以依前揭存證
    信函之文義而觀，復要求原告重新釐清帳目後，再影印予其對帳，可見原告謂其
    有代被告墊付保險費、保單質借金額之利息及互助會款等情，顯然尚非憑空虛捏
    ，蓋被告所以拒絕率爾清償，似僅係對原告於該等帳冊上所載各筆款項支出是否
    實在有所存疑而已。是以上開事證彼此綜合以觀，被告於九十年七月二十八日與
    原告對帳結果，既承認尚負欠原告一百萬元，並經其於帳冊上簽署「  7  ／ 28
    對甲○○」等字確認，則無論原告於該等帳冊上所載各筆為被告支出之款項是否
    屬實，縱與真實之權利狀態不相符合，而係被告因為錯誤始承認有該金錢債務存
    在，亦係被告得否據以撤銷之問題，尚難執此空言否認雙方就該一百萬元債權債
    務關係存在已有合意之事實，故被告所辯，要無足採。因之，依原告提出該等帳
    冊其上所載截至九十年七月二十八日被告對帳時止所表明之事項，既足以推知兩
    造就該一百萬元債務已有成立消費借貸之合意，則原告自得本於消費借貸關係，
    請求被告如數返還。
六、至原告另主張自前述九十二年七月二十八日對帳後，迄至九十一年二月二十八日
    止，伊為被告代墊之保險費等各項費用合計九十四萬四千九百八十二元，而請求
    被告如數返還部分，雖亦據原告提出前揭證據為證。惟按「民事訴訟如係由原告
    主張權利者，應先由原告負舉證之責，若原告先不能舉證，以證實自己主張之事
    實為真實，則被告就其抗辯事實即令不能舉證，或其所舉證據尚有疵累，亦應駁
    回原告之訴」，最高法院著有十七年上字第九一七號判例可資參照。復按當事人
    主張有金錢借貸關係存在，須就其發生所須具備之特別要件即金錢之交付與借貸
    意思表示相互一致負舉證責任，縱消費借貸之金錢，不以直接交付借用人本人為
    必要，然貸與人亦須證明其已依借用人之指示將金錢給付第三人，始可謂已發生
    交付之效力。經查，原告所提出之上開帳冊，其上所載自九十二年七月二十八日
    以後迄至九十一年二月二十八日止之各筆費用支出情形，係原告個人所自行制作
    ，並未經被告對帳認可，則原告是否確實有為被告支付該等費用，即有可疑，尚
    難據此即率爾認定，至帳冊第四十頁（詳第二冊帳冊）上雖蓋有甲○○名義之印
    章，惟被告既亦否認為其所有，而原告又未能舉證證明該印章為真正，自難認被
    告已經與之會算帳款。再原告雖另提出國泰人壽公司利息收據及保險費送金單共
    三十九份，以證明確有代被告墊付保險費及保單質借款項之利息情事，惟該等收
    據及送金單其上所示被告應繳納之各該保險費及利息金額，經本院與上開帳冊所
    載項目逐一核對結果，早已含括於兩造在九十年七月二十八日對帳之該一百萬元
    餘額內，是該等收據及送金單亦無法執以證明原告確有代被告墊付此部分請求之
    代墊款合計九十四萬四千九百八十二元情事。至原告所提出之互助會簿七本，該
    等互助會簿既均由原告保管，而其上所載內容又係原告所填寫，此觀諸該等互助
    簿其上所寫甲○○姓名與本院於九十二年十一月二十七日言詞辯論期日當庭命原
    告書寫被告姓名之字跡，兩相比對結果係屬相同，即可明瞭，且被告對之又有爭
    執，並抗辯係原告擅以其名義參加互助會，並不知情等語，則原告自應就伊以被
    告名義參加該等互助會確已得被告同意或經其授權，並有代為支付互助會款等事
    實，負舉證證明之責，乃原告竟僅提出前揭互助會簿，自難謂已盡應負之舉證責
    任，是原告主張伊有代被告墊付此部分請求之款項，即難憑信。從而，原告本於
    消費借貸及不當得利之法律關係，請求被告給付此部分之代墊款合計九十四萬四
    千九百八十二元，即屬無據。
七、綜上所述，原告主張被告迄至九十年七月二十八日止尚負欠伊一百萬元，並經被
    告對帳簽名確認等情，既為可採，而其餘主張，則因乏證據證明，難以採信。從
    而，原告本於消費借貸關係，請求被告給付一百萬元及自起訴狀繕本送達翌日即
    九十年十月二十三日起至清償日止，按週年利率百分之五計算之利息，為有理由
    ，應予准許。逾此範圍之請求，為無理由，應予駁回。
八、本件事證已臻明確，兩造其餘主張及舉證，與本件判決結果均無影響，爰不逐一
    論述。又原告於本件訴訟既係以單一聲明，主張數項訴訟標的法律關係，並定有
    先後位之順序，已如前述，是本院就原告本件請求其中一百萬元部分，既認先位
    主張之消費借貸訴訟標的法律關係為有理由，則就後位主張之不當得利返還請求
    權之訴訟標的法律關係，即無庸於本件判決中為有無理由之判斷，從而，兩造就
    此一百萬元部分返還不當得利訴訟標的法律關係所各自提出之攻擊防禦方法，本
    院即無須再為論述，附此敘明。
九、兩造陳明願供擔保，請准為假執行及免為假執行，就本判決原告勝訴部分，經核
    均無不合，爰各酌定相當擔保金額併准許之；至原告其餘假執行之聲請，則因訴
    之駁回而失所依據，不應准許，應予駁回。
十、據上論結，本件原告之訴為一部有理由，一部無理由，依民事訴訟法第七十九條
    、第三百九十條第二項、第三百九十二條第二項、第三項、第三百九十三條第二
    項，判決如主文。
中      華      民      國    九十二     年     十二     月   三十一    日
                              臺灣臺中地方法院民事第一庭
~B法      官  吳美蒼
右為正本係照原本作成
如對本判決上訴，須於判決送達後二十日內，向本院提出上訴狀，同時表明上訴理由
，並按他造當事人之人數附繕本。
中      華      民      國    九十二     年     十二     月   三十一    日
~B法院書記官  黃舜民


司法院資訊處製作；財團法人民間司法改革基金會備份。
